---
title: "wasauluaDZ2"
author: "Brunotte Wasaulue Tazi"
date: "`r Sys.Date()`"
output: html_document
---


```{r setup, include=FALSE}
knitr::opts_chunk$set(echo = TRUE, message = FALSE, warning = FALSE)
library(readr)
library(dplyr)
library(ggplot2)
library(tidyr)

glass <- read.table("data/glass.data", fileEncoding="UTF-8", sep = ",")
```

**Исследовательский вопрос:** Какие физические или химические свойства могут служить определяющими для различных типов стекла?


**Набор данных: ** чтобы ответить на исследовательский вопрос были проанализированы 214 экземпляров образцов стекла, определены их физико--химические свойства. 

Каждый образец относится к одному из различных типов стекла:

  1. Строительные окна (обработанный поплавок)
  2. Строительные окна (необработанный поплавок)
  3. Автомобильные стекла (обработанный поплавок)
  4. Автомобильные стекла (необработанный поплавок)
  5. Контейнеры
  6. Посуда
  7. Фары

Измеряемыми атрибутами являются:

  1. Показатель преломления (RI) - V2
  2. Натрий (Na) - V3
  3. Магний (Мг) - V4
  4. Алюминий (Al) - V5
  5. Кремний (если таковой имеется) - V6
  6. Калий (K) - V7
  7. Кальций (Ca) - V8
  8. Барий (Ba) - V9
  9. Железо (Fe) - V10
  
  Дополнительная информация о параметрах
  
  V1. Идентификационный номер: от 1 до 214
  V2. RI: показатель преломления
  V3. Na: натрий (единица измерения: массовая доля в соответствующем оксиде, согласно атрибутам 4-10)
  V4. Mg: Магний
  V5. Al: Алюминий
  V6. Си: Кремний
  V7. К: Калий
  V8. Ка: Кальций
  V9. Ба: Бария
  V10. Фе: Утюг
  V11. Тип стекла: атрибут (класса)
       1 - building_windows_float_processed
       2 - окна здания_ , которые не были обработаны на плаву
       3 - окна транспортного средства, которые были обработаны на плаву
       4 - окна для транспортных средств, которые не были обработаны (в этой базе данных их нет)
       5 - контейнеров
       6 - столовых приборов
       7 - фар
   
## Загрузка данных, описание данных

```{r echo=TRUE}

#отразить первые несколько строк --- базовый синтаксис 
head(glass) 

#отразить первые несколько строк --- dplyr
glimpse(glass)

#названия переменных--столбцов
colnames(glass)
```
Данные представляют собой уже приведенный к табличному виду набор наблюений. Одноко, предобработка требуется:

  1. Преобразуйем идентификационное название в название химического элемента для лучшей идентификации и
  2. удаляем ИД (столбец идентификатора)
  
```{r echo=TRUE}
colnames(glass) <- c("ID", "RI", "Na", "Mg", "Al", "Si", "K", "Ca", "Ba", "Fe", "Type")

glass <- glass %>% select(-ID)

#отразить первые несколько строк --- базовый синтаксис 
head(glass) 

#отразить первые несколько строк --- dplyr
glimpse(glass)

#названия переменных--столбцов
colnames(glass)

```

# Mean composition by glass type
```{r}
glass %>%
  group_by(Type) %>%
  summarise(across(where(is.numeric), mean)) %>%
  pivot_longer(-Type, names_to = "Element", values_to = "Mean_Value") %>%
  ggplot(aes(x = Element, y = Mean_Value, fill = Type)) +
  geom_bar(stat = "identity", position = "dodge") +
  theme(axis.text.x = element_text(angle = 45, hjust = 1)) +
  ggtitle("Mean Chemical Composition by Glass Type") 
``` 
  
Data Visualization
Continuous Variables
```{r}
source("ggplot.R", print.eval = TRUE)
```
The histograms show the distributions of continuous variables. Notable findings:

MPG distribution is right-skewed

Displacement shows a bimodal pattern

Weight appears normally distributed

Categorical Variables
The bar plots display counts for categorical variables. Key observations:

Most cars have 4, 6, or 8 cylinders

Automatic and manual transmissions are roughly equally represented

3 gears is the most common configuration

Hypothesis Testing
``` {r}
source("hypothesis_testing.R", print.eval = TRUE)
```
Key Findings:
Transmission and MPG:

Manual transmission cars have significantly higher MPG (p = r format.pval(t_test$p.value, digits = 3))

Cylinders and Horsepower:

Significant differences exist between cylinder groups (p = r format.pval(kruskal_test$p.value, digits = 3))

Post-hoc tests show all pairwise comparisons are significant

Correlations:

Strong negative correlation between MPG and weight (r = r round(cor_test$estimate, 2), p < 0.001)

Categorical Association:

Transmission type depends on number of cylinders (χ² p = r format.pval(chi_test$p.value, digits = 3))

Conclusion
This analysis revealed several significant relationships in automobile characteristics. Manual transmission vehicles tend to be more fuel efficient, while engine power varies significantly by cylinder count.